臺灣士林地方法院民事判決　　　　　　　95年度訴字第1270號
原　　　告　中華商業銀行股份有限公司
法定代理人　乙○○
訴訟代理人　丙○○
　　　　　　戊○○
被　　　告　己○○
　　　　　　丁○○
上列1人
訴訟代理人　甲○○　　住臺北市.
上列當事人間塗銷所有權移轉登記事件，本院於民國96年5 月15
日言詞辯論終結，判決如下：
    主  文
被告己○○與丁○○間就附表所示不動產於民國九十五年十月二
日所為買賣契約及所有權移轉之物權行為均無效。
被告丁○○應將附表所示不動產於民國九十五年十月二十三日以
買賣為原因所為之所有權移轉登記（臺北市建成地政事務所95年
大同字第13383號收件）予以塗銷。
訴訟費用新台幣伍仟陸佰貳拾元由被告負擔。
    事實及理由
壹、程序方面：
一、本件起訴時原告之法定代理人原為吳金贊，嗣原告經行政院
    金融監督管理委員會依銀行法第62條、第62條之2暨金融機
    構監管接管辦法等規定，指定自民國96年1月6日起由中央存
    款保險股份有限公司接管，原告之經營權及財產管理處分權
    均由接管人行使，原告之法定代理人應變更為接管小組召集
    人乙○○，有行政院金融監督管理委員會96年1 月5 日金管
    銀（二）字第09620000130 號函及中央存款保險股份有限公
    司96年1 月6 日存保清理字第0960000097號函影本存卷足憑
    。原告由上開新任之法定代理人於96年1 月17日具狀聲明承
    受訴訟，自屬合法，應予敘明。
二、被告未於言詞辯論期日到場，查無民事訴訟法第386 條所列
    各款情形，爰依原告之聲請，由其一造辯論而為判決。
貳、實體方面：
一、原告主張：(一)訴外人寶鯨企業有限公司（下稱寶鯨公司）於
    94年12月14日邀同被告己○○、賴林水蓮為連帶保證人，向
    原告借款新台幣（下同）200萬元，期限至96年12月15日止
    ，惟寶鯨公司自95年9月15日起即未依約繳息，依放款借據
    第6條第1款約定，全部借款視為到期，總計積欠本金128萬
    5,330元暨自95年9月15日起至清償日止按年息7.734﹪計算
    之利息，及自95年10月16日起至清償日止逾期在6個月以內
    者按上開利率10﹪、逾期在6個月以上者按上開利率20﹪計
    算之違約金，原告為被告己○○之債權人。(二)詎被告己○○
    於寶鯨公司繳息困難時，為免其財產遭強制執行，乃與被告
    丁○○通謀虛偽意思表示，於95年10月2日就其名下所有如
    附表所示之不動產（下稱系爭不動產）訂立買賣契約，並於
    同年月23日完成所有權移轉登記予被告丁○○，依民法第87
    條第1項前段規定，被告2人所為上開買賣契約及移轉所有權
    之物權行為均當然無效，系爭不動產仍屬被告己○○所有，
    原告爰有訴請確認被告2人間上開法律行為無效之必要，並
    得依民法第242條規定，代位債務人即被告己○○請求被告
    丁○○塗銷上開所有權移轉登記。(三)縱認被告2人間上開買
    賣契約非通謀虛偽意思表示，惟被告己○○並未自被告丁○
    ○處取得買賣價金，被告2人間上開買賣契約應為無償行為
    ，依民法第244條第1項規定，原告亦得訴請撤銷之，若被告
    2人間上開買賣契約為有償行為，然系爭不動產移轉之時點
    係在被告丁○○知悉被告己○○財務危機發生時所為，依民
    法第244條第2項規定，原告亦得聲請法院撤銷之，並請求被
    告丁○○塗銷所有權移轉登記。(四)原告爰依上揭法律規定，
    提起本訴，先位聲明：1.確認被告2 人間就系爭不動產於95
    年10月2日所為買賣契約及所有權移轉之物權行為均無效；
    2.被告丁○○應將系爭不動產於95年10月23日以買賣為原因
    所為之所有權移轉登記（經台北市建成地政事務所95年大同
    字第13383 號收件）予以塗銷。並為備位聲明：1.被告2 人
    間就系爭不動產於95年10月2 日所為之買賣契約及所有權移
    轉物權行為應予撤銷；2.被告丁○○應將系爭不動產於95年
    10月23日以買賣為原因所為之所有權移轉登記（經台北市建
    成地政事務所95年大同字第13383 號收件），予以塗銷。
二、被告己○○未於言詞辯論期日到場，亦未提出書狀作何聲明
    或陳述。
三、被告丁○○未於最後言詞辯論期日到場，據其前曾到場時所
    為陳述，則以：被告己○○於93年12月間向伊借款500 萬元
    ，伊依被告己○○之指示，將借款匯至被告己○○擔任負責
    人之寶鯨公司帳戶，嗣被告己○○因財務發生困難，遂將系
    爭不動產以買賣方式移轉予伊，買賣價金即以其中250 萬元
    之借款債權抵償，系爭不動產原有之抵押權並由伊承受，伊
    與被告己○○間之買賣契約係真正，非通謀虛偽意思表示等
    語，資為抗辯。並聲明：原告之訴駁回。
四、本件不爭執事項：
  (一)訴外人寶鯨公司於94年12月14日邀同被告己○○為連帶保證
    人，向原告借款200萬元，期限至96年12月15日止，寶鯨公
    司自95年9月15日起未依約繳息，依借款契約之約定，全部
    借款視為到期，總計積欠本金128萬5,330元暨利息、違約金
    ，原告為被告己○○之債權人。
  (二)被告己○○為寶鯨公司之負責人。
  (三)如附表所示之不動產原為被告己○○所有，其於95年10月2
    日與被告丁○○訂立買賣契約，以土地部分43萬3,380元、
    建物部分7萬8,400元，共計51萬1,780元之價金，將該不動
    產出賣予被告丁○○，並經台北市建成地政事務所於95年10
    月19日以95年大同字第13383號收件，於95年10月23日完成
    所有權移轉登記。
  (四)如附表所示不動產前經被告己○○於95年6 月2 日設定權利
    價值債權額336 萬元之抵押權登記予訴外人王健剛，債務人
    為被告己○○及賴林水蓮。
  (五)被告丁○○曾先後於93年12月20日、94年2 月25日、94年3
    月1日、94年5月17日，分別匯款200萬元、100萬元、100萬
    元、100萬元，共計500萬元至寶鯨公司之銀行帳戶。
    以上事實，有原告提出之放款借據、增補借據、土地暨建物
    登記謄本、異動索引（以上為影本）、放款客戶還款繳息查
    詢單與被告丁○○提出之活期存款存摺，及臺北市建成地政
    事務所以95年12月21日北市建地三字第09531946400號函檢
    送之95年大同字第13383號登記申請案卷影本附卷可稽，並
    為兩造所不爭執，堪以認定。
五、本件爭點之論述：
    本件原告先位之訴，主張被告2 人間就系爭不動產所為之買
    賣契約及所有權移轉之物權行為均係通謀虛偽意思表示而無
    效，乃訴請確認之，並依民法第242 條規定代位債務人即被
    告己○○請求被告丁○○塗銷上開所有權移轉登記。另備位
    之訴，主張被告2 人間上開買賣契約及所有權移轉之物權行
    為如非無效，亦屬債害債權之行為，而依民法第244 條規定
    請求撤銷之，並請求被告丁○○塗銷所有權移轉登記等情。
    被告己○○經合法通知未到場，亦未提出書狀爭執，被告丁
    ○○則以前揭情詞置辯。是本件所應審酌之爭點乃在於：(一)
    被告2 人就系爭不動產所訂立之買賣契約及所有權移轉之物
    權行為是否通謀虛偽意思表示而無效？原告得否代位被告己
    ○○訴請被告丁○○塗銷所有權移轉登記？(二)前項法律行為
    如非無效，是否損害原告之債權？原告得否訴請撤銷之？茲
    論述如下：
  (一)被告2 人就系爭不動產所訂立之買賣契約及所有權移轉之物
    權行為是否通謀虛偽意思表示而無效？原告得否代位被告己
    ○○訴請被告丁○○塗銷所有權移轉登記？
  1.按表意人與相對人通謀而為虛偽意思表示者，其意思表示無
    效。民法第87條第1項前段定有明文。所謂通謀虛偽表示，
    係指表意人與相對人相互明知為非真意之表示而言。本件被
    告2人雖於95年10月2日就系爭不動產訂立買賣契約，並為移
    轉所有權之物權行為，惟被告並未提出渠2人確有給付買賣
    價金之證明。被告丁○○雖主張被告己○○於93年12 月間
    向伊借款500萬元，而以其中250萬元之借款債權抵償系爭不
    動產之買賣價金，系爭不動產原有之抵押權並由伊承受等情
    。惟查，被告2人上開買賣契約所約定之價金，土地部分為
    43萬3,380元，建物部分為7萬8,400元，共計51萬1,780 元
    ，已如前述，則被告丁○○主張以對於被告己○○250萬元
    之借款債權抵償價金，顯然並非相當。再者，系爭不動產尚
    有債權額336 萬元之抵押權登記存在，亦如前述，被告丁○
    ○並自承系爭不動產原有之抵押權由伊承受云云，則以並承
    受336 萬抵押權登記之債務而言，債務高於系爭不動產之價
    金甚鉅，系爭不動產顯然並無任何積極之價值，衡諸常情，
    以社會一般交易經驗而言，斷無以高達250 萬元之借款債權
    抵償上開價金，並承受336 萬元抵押債務之可能，被告丁○
    ○所述被告2 人買賣之情，顯然悖於常理甚明，要不足憑採
    。況且，被告丁○○就其主張對被告己○○有500 萬元借款
    債權存在乙節，僅提出其先後共計匯款500 萬元至寶鯨公司
    銀行帳戶之活期存款存摺為證，惟原告亦否認上開匯款係被
    告2 人間之借款。經核，當事人主張有金錢借貸關係存在，
    須就其發生所須具備之特別要件即金錢之交付及借貸意思表
    示互相一致負舉證之責任，若僅證明有金錢之交付，未證明
    借貸意思表示互相一致者，尚不能認為有金錢借貸關係存在
    。姑不論上開匯款是否確為被告2 人間之資金往來，即被告
    丁○○亦未提出任何證據證明被告2 人確有成立消費借貸意
    思表示之合致，參諸上揭說明，其主張對被告己○○有借款
    債權存在云云，亦不足認為真正。綜上以解，被告2 人形式
    上就系爭不動產固有訂立買賣契約及所有權移轉物權行為之
    外觀存在，惟無從認定渠2 人確有實際上給付價金而為真實
    買賣及移轉所有權之事實，原告主張被告2 人係通謀虛偽意
    思表示乙節，足堪憑採。準此，依民法第87條第1 項前段規
    定，被告2 人間就系爭不動產所訂立之買賣契約及所有權移
    轉之物權行為均屬無效，堪以認定。
  2.按債務人怠於行使其權利時，債權人因保全債權，得以自己
    之名義，行使其權利。民法第242條前段規定甚明。如前所
    述，被告2 人間就系爭不動產所訂立之買賣契約及所有權移
    轉之物權行為均為無效，則系爭不動產之所有權自始不生移
    轉之效力，仍屬被告己○○所有，被告己○○自得依民法第
    767 條規定，請求被告丁○○塗銷上開所有權移轉登記，惟
    被告己○○並未為之，自屬怠於行使其所有權。原告為被告
    己○○之債權人，依上揭民法第242 條前段規定，為保全債
    權之必要，代位被告己○○行使所有權，請求被告丁○○塗
    銷上開所有權移轉登記，即屬有據。
  (二)原告先位聲明之請求，為有理由，已如前項所述，是就備位
    聲明請求之爭點，即無再予論述之必要，附此敘明。
六、從而，原告依民法第87條第1 項、第242 條規定之法律關係
    ，先位聲明請求：(一)確認被告2 人間就附表所示不動產於95
    年10月2 日所為買賣契約及所有權移轉之物權行為均無效；
    (二)被告丁○○應將附表所示不動產於95年10月23日以買賣為
    原因所為之所有權移轉登記（臺北市建成地政事務所95 年
    大同字第13383 號收件）予以塗銷，為有理由，應予准許。
    又原告先位聲明之請求已經准許，其備位聲明之請求，自無
    庸裁判，併予敘明。
七、本件並確定訴訟費用額為5,620元（即第一審裁判費），應
    由被告負擔。
八、本件判決基礎已臻明確，兩造其餘攻擊防禦方法及訴訟資料
    經本院審酌後，核與判決不生影響，無一一論述之必要，併
    予敘明。
參、據上論結，本件原告之訴為有理由，依民事訴訟法第385條
    第1項前段、第78條、第85條第1項前段，判決如主文。
中　　華　　民　　國　　96　　年　　5 　　月　　31　　日
                  民事第二庭  法  官  施月燿
以上正本證明與原本無異。
如對本判決上訴須於判決送達後20日內向本院提出上訴狀。
中　　華　　民　　國　　96　　年　　6 　　月　　5   　日
                              書記官  韓金發
